【裁判字號】    97,訴,1033
【裁判日期】    980626
【裁判案由】    偽造文書
【裁判全文】
臺灣基隆地方法院刑事判決              97年度訴字第1033號
公  訴  人  臺灣基隆地方法院檢察署檢察官
被      告  戊○○
選任辯護人  鄭文婷律師
上列被告因偽造文書案件，經檢察官提起公訴（97年度偵字第17
5號），本院判決如下︰
    主  文
戊○○行使偽造私文書，足以生損害於他人，處有期徒刑捌月，
減為有期徒刑肆月，如易科罰金，新臺幣壹仟元折算壹日，緩刑
貳年。
    犯罪事實
一、郭美雲於民國95年11月28日死亡，育有子女7 人即戊○○、
    辛○○、丁○○、庚○○、己○○、乙○○○、丙○○，郭
    美雲，於生前將於基隆市○○區○○路100 號彰化銀行仁愛
    分行開設之活期儲蓄存款（帳號0000-00-000000-00-00）及
    定期存款（定存單帳號0000-00-00000-0號金額新臺幣（下
    同）100萬元、帳號0000-00-00000-0號金額50萬元；起存日
    及到期日為95年9月12日至95年12月12日、95年9月30日至95
    年12月30日)、於基隆市基隆安瀾橋郵局開設之00000000000
    00號帳戶之存摺及印鑑章均交由么兒戊○○保管，戊○○明
    知郭美雲已於95年11月28日死亡，於未經全體繼承人之同意
    ，不得對郭美雲之遺產為任何處分，詎竟為方便保管郭美雲
    之遺產，基於偽造私文書及詐欺取財之犯意，於95年11月30
    日，持郭美雲所有生前交由其保管之上開彰化銀行仁愛分行
    之存摺、定存單、印章及身分證等物，至彰化銀行仁愛分行
    ，冒用郭美雲名義，將彰化銀行之定存單於約定屆期前中途
    解約，並在彰化銀行定存中途解約取息憑條之戶名盜用郭美
    雲之印鑑章蓋用於取息憑條上之戶名欄上，將上開2 筆定存
    單辦理中途解約，並於扣除應付利息及已付利息額後之1,00
    0,009元、499,682元金額先存入郭美雲於彰化銀行仁愛分開
    設之活期儲蓄存款帳戶裡，再承前犯意，盜用郭美雲之印鑑
    章蓋用於提款單上，持向不知情之銀行承員行使，將郭美雲
    上開帳戶內連同原先帳戶內之存款，共計提領3,407,000 元
    ，並將3,407,000 元，改存至戊○○於同日於彰化銀行仁愛
    分行所開設之活期儲蓄存款帳戶（帳號0000-00-00000-0-00
    ）內。繼之，再承前偽造私文書及詐欺取財之犯意，於同日
    再至基隆安瀾橋郵局，以同樣之方式，持郭美雲之郵局（帳
    號000000000000）存摺及印鑑，冒用郭美雲名義填具郵政存
    簿儲金提款單，盜用郭美雲之印鑑章蓋用郵政存簿儲金提款
    單上，持向郵局不知情之承辦人行使，提領現金1 萬元，致
    使不知情之彰化銀行仁愛分行及基隆安瀾橋郵局承辦人員誤
    認戊○○係經郭美雲授權提領之人，而分別將上開3,407,00
    0元存入戊○○上開彰化銀行仁愛分行帳戶及交付現金10,00
    0 元予戊○○，足生損害於彰化銀行仁愛分行、基隆安瀾橋
    郵局、郭美雲之繼承人辛○○、丁○○、庚○○、己○○、
    乙○○○、丙○○。
二、案經己○○訴請臺灣基隆地方法院檢察署檢察官偵查起訴。
    理  由
壹、程序方面：
    按刑事訴訟法第159條第1項雖規定，被告以外之人於審判外
    之言詞或書面陳述，除法律有規定外，不得作為證據。惟同
    法第159條之5第2 項已規定，當事人、代理人或辯護人於法
    院調查證據時，知有第159條第1項不得為證據之情形，而未
    於言詞辯論終結前聲明異議者，視為有前項之同意（指同條
    第1項之同意作為證據）。此乃第159條第1 項所容許，得作
    為證據之例外規定之一（最高法院93年度臺上字第3533號判
    決意旨參照）。查本案被告戊○○、選任辯護人及檢察官於
    本院審理時就後述被告以外之人於審判外陳述之證據能力均
    不爭執，依刑事訴訟法第159條之5之規定，各該傳聞供述有
    證據能力，合先說明。
貳、實體方面：
一、上揭犯罪事實，業據被告戊○○於本院審理時坦承不諱，核
    與證人即告訴人己○○於偵查時指述情節、證人即彰化銀行
    仁愛分行承辦員陳淑釗於偵查中證述之情節相符，並有郭美
    雲死亡證明書、郭美雲彰化銀行仁愛分行存摺、新台幣定期
    存款及定期儲蓄存款／外匯定期存款擔保明細、彰化銀行仁
    愛分行96年12月26日彰仁字第0962906 號函及所附之彰化銀
    行業務往來申請書、印鑑卡暨顧客資料卡、彰化銀行定存中
    途解約取息憑條、彰化銀行存摺類存款存款憑條、提款單、
    郭美雲基隆安瀾橋郵局存簿儲金簿（詳98年度他字第992 號
    偵查卷第4-8、32-34、83-88 頁）、臺灣郵政股份有限公司
    基隆郵局97年1月31 日函及所附郵政存簿儲金提款單、戊○○彰化銀行仁愛分行存摺（詳97年度偵字第175 號偵查卷第
    15-16、46 頁）在卷可稽，是依上開補強證據皆足資擔保被
    告於本院審理中所為之上開任意性自白具有相當程度之真實
    性，而得使本院確信被告前述自白之犯罪事實確屬真實，參
    照刑事訴訟法第156條第1項「被告之自白，非出於強暴、脅
    迫、利誘、詐欺、疲勞訊問、違法羈押或其他不正之方法，
    且與事實相符者，得為證據。」及第2 項「被告或共犯之自
    白，不得作為有罪判決之唯一證據，仍應調查其他必要之證
    據，以察其是否與事實相符。」規定，本院自得依被告自白
    及上開補強證據認定本件犯罪事實，從而，本件事證明確，
    被告之犯行堪以認定。
二、按存款戶亡故後，其繼承人欲提領被繼承人之存款時，應由
    申請人提示存款證明、存款人死亡證明書、戶籍謄本、遺產
    稅繳清證明書、可確認為合法繼承人之證明、繼承存款申請
    書、繼承系統表、繼承人印鑑證明，若繼承人有一人以上，
    而委任一人代表領款，除上述文件外，應另提出全體繼承人
    簽章之委任書或拋棄繼承權聲明書，為銀行存款繼承作業處
    理之標準程序。又就活期存款而言，金融機關與客戶間，具
    有消費寄託之性質，依民法第602 條消費寄託之規定，客戶
    將款項存入帳戶時，金錢之所有權已移轉予該金融機關。是
    被告既未依上開程序，即冒用被繼承人郭美雲名義，盜用郭
    美雲印章，蓋印郭美雲印文於郭美雲開設於彰化銀行仁愛分
    行之定存單中途解約取息憑條、提款單及基隆安瀾橋郵局之
    郵政存簿儲金提款單上，而分別偽造郭美雲辦理100 萬元及
    50萬元之定存單中途解約取息、提領存款3,407,700 元及提
    領現金10,000元意思表示之私文書，隱暪郭美雲已死亡之事
    實，分別持以向彰化銀行仁愛分行及基隆安瀾橋郵局承辦員
    行使，承辦員如知郭美雲業已死亡，應依上開標準程序為之
    ，殆無可能許被告以郭美雲名義辦理中途解約取息或提領存
    款，是被告係施用詐術使承辦員陷於錯誤，誤以郭美雲仍未
    死亡，且授權被告代為辦理中途解約取息及提領存款，因而
    將100萬元及50萬元之定存單辦理解約取息，並將3,407,700
    元提出轉存入被告於彰化銀行仁愛分行所開設之帳戶內，及
    交付被告現金10,000元，自足以生損害於郭美雲之繼承人辛○○、己○○、丁○○、庚○○、丙○○、乙○○○及彰化
    銀行仁愛分行、基隆安瀾橋郵局。是核被告所為，係犯刑法
    第216條、第210條之行使偽造私文書罪及刑法第339條第1項
    之詐欺取財罪，被告多次盜用郭美雲印章為偽造私文書之部
    分行為，又其多次偽造私文書復持以行使，其偽造私文書之
    低度行為，為行使之高度行為所吸收，均不另論。被告上開
    多次行使偽造私文書及詐欺取財犯行，係基於單一犯意，於
    密切接近之時間實施，行為之獨立性極為薄弱，依一般社會
    健全觀念，在時間差距上，難以強行分開，應視為數個舉動
    之接續施行，合為包括之一行為予以評價，應屬接續犯之一
    罪。又被告所犯之上開行使偽造私文書罪與詐欺取財罪二罪
    間，係以一行為觸犯數罪名，為想像競合犯，應依刑法第55
    條之規定從一重之行使偽造私文書罪處斷。起訴書就被告詐
    欺取財之事實已予列載，惟漏未記載所犯法條刑法第339條
    第1項，尚有未合，然該部分已予起訴，本院得予以審判。
三、爰審酌被告犯罪之動機係為了便宜處理其亡母郭美雲之遺產
    ，且提領之款項乃係為了支應其亡母之喪葬費用、犯罪之手
    段、犯罪所生之危害甚微及犯後已坦承犯行暨犯後業已與告
    訴人丁○○及其他繼承人辛○○、己○○、乙○○○、丙○○、庚○○達成協議等一切情狀，量處如主文所示之刑。又
    本件被告犯罪時間係在96年4 月24日以，所犯又非中華民國
    九十六年罪犯減刑條例第3條第1項所定不予減刑之罪，則依
    該條例第2條第1項第3款、第7條之減刑規定，應減其宣告刑
    二分之一，並諭知易科罰金之折算標準。末查被告未曾受有
    期徒刑以上刑之宣告，有臺灣高等法院被告前案紀錄表一紙
    在卷可按，其經此教訓，當知所警惕，而無再犯之虞，本院
    因認對被告所處徒刑以暫不執行為適當，併予宣告緩刑2 年
    ，以啟自新。
四、據上論斷，應依刑事訴訟法第299條第1項前段，刑法第216
    條、第210條、第339條第1項、第55條、第41條第1項前段、
    第74條第1項第1款，中華民國九十六年罪犯減刑條例第2條
    第1項第3款、第7條、第9條，判決如主文。
本案經檢察官甲○○到庭執行職務。
中    華    民    國    98    年    6    月    26     日
                  刑事第三庭審判長法    官   鄭景文
                                  法    官   黃永定
                                  法    官   林淑鳳
以上正本證明與原本無異。
如不服本判決應於收受送達後10日內向本院提出上訴書狀，並應
敘述具體理由；其未敘述上訴理由者，應於上訴期間屆滿後20日
內向本院補提理由書（均須按他造當事人之人數附繕本）「切勿
逕送上級法院」。
中    華    民    國    98    年    6     月    29    日
                                   書 記 官  王靜敏
附錄論罪法條：
中華民國刑法第216條
（行使偽造變造或登載不實之文書罪）
行使第二百十條至第二百十五條之文書者，依偽造、變造文書或
登載不實事項或使登載不實事項之規定處斷。
中華民國刑法第210條
（偽造變造私文書罪）
偽造、變造私文書，足以生損害於公眾或他人者，處五年以下有
期徒刑。
中華民國刑法第339條第1項
（普通詐欺罪）
意圖為自己或第三人不法之所有，以詐術使人將本人或第三人之
物交付者，處五年以下有期徒刑、拘役或科或併科一千元以下罰
金。


司法院資訊處製作；財團法人民間司法改革基金會備份。
